臺灣臺南地方法院民事判決
110年度簡上字第89號
上  訴  人  台新國際商業銀行股份有限公司

法定代理人  尚瑞強  


訴訟代理人  陳瑋杰  
            陳倩如  
被  上訴人  陳勇助  
            陳賴秋琴
            陳勇棠  
            陳怜杏  
上列當事人間請求撤銷遺產分割登記事件，上訴人對於民國110
年3月23日本院柳營簡易庭110年度營簡字第114號民事判決提起
上訴，本院於民國110年12月8日言詞辯論終結，判決如下：
    主      文
原判決關於駁回上訴人後開第二項及第三項之訴部分暨訴訟費用
之裁判均廢棄。
被上訴人就如附表編號1至編號17所示不動產及臺南市○○區○○段0
00000000地號土地應有部分10分之1，於民國108年12月30日所為
遺產分割協議之債權行為，以及就如附表編號1至編號16所示不
動產，於民國109年2月4日所為分割繼承登記之物權行為，均應
予撤銷。
被上訴人陳賴秋琴應將如附表編號1至編號16所示不動產，於民
國109年2月4日所為之分割繼承登記予以塗銷。
其餘上訴駁回。
第一、二審訴訟費用共新臺幣肆仟壹佰伍拾元由被上訴人負擔。
    事實及理由
壹、程序事項
　　被上訴人經合法通知而均未於言詞辯論期日到場，核無民事
    訴訟法第386條各款所列情形，爰依上訴人聲請由其一造辯
    論而為判決。
貳、實體事項
一、上訴人方面
  ㈠聲明：⒈原判決廢棄。⒉如主文第2項所示。⒊被上訴人陳賴秋
    琴應將就如附表編號1至編號17所示不動產之分割繼承登記
    予以塗銷。
  ㈡上訴人除引用與原判決記載相同陳述外，補稱：被上訴人陳
    勇助積欠上訴人債務仍未清償，於繼承取得訴外人陳吉川所
    留財產後，竟於遺產分割協議時無償讓與被上訴人陳賴秋琴
    如附表所示，致害及上訴人對被上訴人陳勇助之債權，爰依
    民法第244條第1項及第4項規定，請求法院撤銷該無償行為
    並命被上訴人陳賴秋琴回復原狀等語。
二、被上訴人均未於言詞辯論期日到場或提出書狀作何陳述。
三、本院得心證理由
　㈠債務人所為之無償行為，有害及債權者，債權人得聲請法院
    撤銷之，並得聲請命受益人回復原狀；民法第244條第1項及
    第4項定有明文。當事人主張之事實，經他造於準備書狀內
    或言詞辯論時或在受命法官、受託法官前自認者，無庸舉證
    ；當事人對於他造主張事實，於言詞辯論時不爭執者，視同
    自認；當事人對於他造主張之事實，已於相當時期受合法之
    通知，而於言詞辯論期日不到場，亦未提出準備書狀爭執者
    ，準用該視同自認規定；民事訴訟法第279條第1項、第208
    條第1項前段、第3項前段亦有明定。
　㈡按「繼承人未拋棄繼承，而本於繼承與其他繼承人對於遺產
    全部為公同共有時，該公同共有權已失其人格法益性質，而
    為財產上之權利。從而，繼承人間之遺產分割協議，係公同
    共有人間就公同共有物所為之處分行為，倘全部遺產協議分
    割歸由其他繼承人取得，對未分割取得遺產之該繼承人而言
    ，形式上係無償行為，若害及債權人之債權實現，債權人應
    得提起民法第244條第1項之撤銷訴訟」（臺灣高等法院暨所
    屬法院105年法律座談會民事類提案第7號研討結果），故遺
    產協議分割行為性質上為財產權，依然得為撤銷客體。另遺
    產分割固應以全部遺產為分割對象，惟當全體公同共有人同
    意時仍得僅就特定財產為分割（參照最高法院88年度台上字
    第2837號民事裁定、98年度台上字第79號民事判決），合先
    敘明。
　㈢被上訴人陳勇助積欠上訴人債務，嗣於系爭遺產分割協議時
    ，卻將部分遺產無償讓與被上訴人陳賴秋琴（詳如附表所載
    ），致有害於上訴人對被上訴人陳勇助之債權等情，被上訴
    人均未到場或提出書狀爭執，復有債權憑證影本1份、臺南
    市白河地政事務所110年2月1日所登字第1100010139號函暨
    附件1份、土地登記第一類謄本16份、繼承系統表1份、戶籍
    謄本5份在卷可稽（見原審卷第23頁至第25頁、第99頁至第1
    23頁、第137頁至第194頁、第195頁、第197頁至第205頁）
    ，自堪認定。
　㈣上訴人請求撤銷前述無償行為即被上訴人就如附表編號1至編
    號17所示不動產、臺南市○○區○○段000000000地號土地應有
    部分10分之1，於民國108年12月30日所為遺產分割協議之債
    權行為（下稱系爭遺產分割協議行為），以及就如附表編號
    1至編號16所示不動產，於109年2月4日所為分割繼承登記之
    物權行為（下稱系爭分割繼承登記行為），並命受益人即被
    上訴人陳賴秋琴回復原狀，核與民法第244條第1項及第4項
    規定相符，洵屬有據。上訴人雖另請求被上訴人陳賴秋琴塗
    銷如附表編號17所示不動產之分割繼承登記，惟該筆土地實
    未辦理分割繼承登記，迄今仍登記於被繼承人陳吉川名下，
    自無分割繼承登記可塗銷，故上訴人此部分請求應係出於誤
    會，尚非有據。
四、綜上所述，上訴人依民法第244條第1項及第4項規定，請求
    撤銷系爭遺產分割協議之債權行為、系爭分割繼承登記之物
    權行為，並請求被上訴人陳賴秋琴應將如附表編號1至16所
    示不動產之分割繼承登記予以塗銷，均為有理由，應予准許
    。原判決就此部分為上訴人敗訴之判決，尚有未洽；上訴意
    旨就此指摘原判決不當，求予廢棄改判，為有理由，爰由本
    院廢棄改判如主文第2項及第3項所示。上訴人逾此範圍所為
    請求，則非有據，應予駁回。原審就此部分所為上訴人敗訴
    之判決，並無不合。上訴意旨就此指摘原判決不當，求予廢
    棄改判，為無理由，應予駁回。
五、各當事人一部勝訴、一部敗訴者，其訴訟費用，由法院酌量
    情形，命兩造以比例分擔或命一造負擔，或命兩造各自負擔
    其支出之訴訟費用；民事訴訟法第79條定有明文。上訴人雖
    有部分請求敗訴，惟本件係以上訴人所主張債權額計算其訴
    訟標的價額，亦無證人日旅費等其他訴訟費用支出。訴訟費
    用既未因上訴人敗訴部分請求而增加，自仍應由被告負擔全
    部訴訟費用，較為適宜。
六、本件事證已臻明確，兩造其餘攻擊防禦方法及所提證據，經
    本院斟酌後，核與判決結果不生影響，爰不逐項論述，併此
    敘明。
七、據上論結，本件上訴一部為有理由、一部為無理由，依民事
    訴訟法第436條之1第3項、第449條第1項、第450條、第79條
    ，判決如主文。
中　　華　　民　　國　　111 　年　　1 　　月　　19　　日
            民事第一庭審判長法　官　劉秀君
                            法　官　施志遠
                            法　官　陳谷鴻
以上正本證明與原本無異。
本判決不得上訴。
中　　華　　民　　國　　111 　年　　1 　　月　　26　　日
                            書記官　徐毓羚
附表：
編號 不動產 備註 １ ⒈臺南市○○區○○段000000000地號土地。 ⒉應有部分(權利範圍)：2分之1。 ⒈陳吉川於108年12月8日死亡後，由被上訴人等4人繼承其遺產。遺產除包括左列不動產外，尚有臺南市○○區○○段000000000地號土地應有部分10分之1、臺南市○○區○○○○000000○○○○號碼000-0000號機車。 ⒉被上訴人於108年12月30日僅就部分遺產（即左列編號1至編號17所示土地與臺南市○○區○○段000000000地號土地應有部分10分之1）為遺產分割協議行為，於109年2月3日僅就左列編號1至編號16所示土地申請分割繼承登記，並於109年2月4日完成分割繼承登記。 ⒊系爭遺產分割協議原先將臺南市○○區○○段000000000地號土地應有部分10分之1、臺南市○○區○○段000000000地號土地應有部分10分之1併列為分割客體，嗣記載暫不辦理分割免編，而未就此2筆土地辦理分割繼承登記，附此敘明。 ⒋臺南市○○區○○段000000000地號土地迄今仍登記為陳吉川所有，臺南市○○區○○段000000000地號土地則經囑託辦理徵收登記完畢。 ２ ⒈臺南市○○區○○段000000000地號土地。 ⒉應有部分(權利範圍)：1分之1。  ３ ⒈臺南市○○區○○段000000000地號土地。 ⒉應有部分(權利範圍)：2分之1。  ４ ⒈臺南市○○區○○段000000000地號土地。 ⒉應有部分(權利範圍)：2分之1。  ５ ⒈臺南市○○區○○段000000000地號土地。 ⒉應有部分(權利範圍)：4分之1。  ６ ⒈臺南市○○區○○段000000000地號土地。 ⒉應有部分(權利範圍)：1分之1。  ７ ⒈臺南市○○區○○段000000000地號土地。 ⒉應有部分(權利範圍)：4分之1。  ８ ⒈臺南市○○區○○段000000000地號土地。 ⒉應有部分(權利範圍)：2分之1。  ９ ⒈臺南市○○區○○段000000000地號土地。 ⒉應有部分(權利範圍)：10分之3。   ⒈臺南市○○區○○段000000000地號土地。 ⒉應有部分(權利範圍)：10分之3。   ⒈臺南市○○區○○段000000000地號土地。 ⒉應有部分(權利範圍)：10分之3。   ⒈臺南市○○區○○段000000000地號土地。 ⒉應有部分(權利範圍)：10分之3。   ⒈臺南市○○區○○段000000000地號土地。 ⒉應有部分(權利範圍)：10分之3。   ⒈臺南市○○區○○段000000000地號土地。 ⒉應有部分(權利範圍)：10分之3。   ⒈臺南市○○區○○段000000000地號土地。 ⒉應有部分(權利範圍)：10分之3。   ⒈臺南市○○區○○段000000000地號土地。 ⒉應有部分(權利範圍)：10分之3。   ⒈臺南市○○區○○段000000000地號土地。 ⒉應有部分(權利範圍)：10分之1。   ⒈門牌號碼臺南市○○區○○○里○○○000號建物(未辦保存登記)。 ⒉持分：1分之1。   ⒈臺南市○○區○○○里000號建物(未辦保存登記)。 ⒉持分：100000分之20000。